臺灣高等法院刑事判決　　　　　　　　　　　　　九十一年度上易字第二五三二號
　　上　訴　人　臺灣板橋地方法院檢察署檢察官
　　被　　　告　甲○○
右上訴人因被告偽造文書案件，不服臺灣板橋地方法院九十一年度訴字第一三０二號
，中華民國九十一年八月一日第一審判決（起訴案號：臺灣板橋地方法院檢察署九十
年度偵字第一七二八七號）提起上訴，本院判決如左：
    主  文
原判決撤銷。
甲○○行使明知為不實之事項，而使公務員登載於職務上所載之公文書，足生損害於
公眾，累犯，處罰金壹仟元，如易服勞役，以佰元折算壹日。
    事  實
一、甲○○前曾因犯賭博案件，經臺灣板橋地方法院於民國八十五年一月十八日以八
    十四年易字第六三四四號判決判處有期徒刑四月確定，並於八十五年十二月七日
    易科罰金執行完畢。竟仍不知悔改，明知其無護照遺失，而有被人冒領之疑，竟
    於九十年六月八日，意圖使他人受侵占遺失物之刑事處分，未指定犯人，至臺北
    縣政府警察局三峽分局刑事組報案，向該管公務員謊報其護照於八十九年十二月
    二十日在桃園火車站遺失，而使該管公務員於職務上所掌之「中華民國護照遺失
    作廢申請表」此一公文書上，登載「茲證明申報人（即甲○○）確於九十年六月
    十八日親自來本分局報案（在桃園火車站遺失護照）屬實。受理報案單位：臺北
    縣警察局三峽分局。發文日期九十年六月八日。文號：警刑護照字第０七四號」
    ，並蓋上護照專用章，一份存於該刑事組，另一份之該不實證明之公文書由甲○
    ○持交不知情之同興旅行社李美英向外交部領事事務局行使該公文書以申請補發
    新護照，致生損害於外交部領事事務局對於國人護照管理之正確性，因經該局發
    現有異，始悉上情。
二、案經臺北縣警察局三峽分局報請臺灣板橋地方法院檢察署檢察官偵查起訴。
    理  由
一、訊據被告甲○○固坦承其確實未曾遺失護照，而仍向臺北縣政府警察局三峽分局
    謊報遺失之事實，惟矢口否認有何偽造文書之犯行，辯稱伊在八十幾年時有聲請
    護照，因為伊妨害兵役，伊沒有接到判決，他們不讓伊辦，後來因為已經繳清罰
    金九千元，便請旅行社代辦，旅行社有說伊曾經聲請，惟並沒有核准，但後來已
    經有人將護照領走，伊因不知法律，不曉得如何處理，旅行社小姐便叫伊去警察
    局報案，伊並不知此係違法之事情云云，然查被告甲○○並未遺失護照之事，業
    據被告於警訊時坦承於九十年六月八日臺北縣政府警察局三峽分局申報遺失護照
    及已將遺失證明交同興旅行社代辦護照等，並於本院調查及審理中自白不諱（分
    見本院九十一年十月十八日訊問筆錄第二頁以下及同月二十九日審判筆錄第三頁
    以下），核與證人李美英於警訊中證述情節相符（見偵查卷第七頁），復有被告
    甲○○所書立予外交部領事事務局之文件一份在卷可稽。被告甲○○明知自己之
    護照未曾遺失，竟仍向臺北縣政府警察局三峽分局申報遺失，使臺北縣政府警察
    局三峽分局之承辦公務員於職務上所掌之「中華民國護照遺失作廢申請表」此公
    文書上，登載「茲證明申報人（即被告甲○○）確於九十年六月十八日親自來本
    分局報案（在桃園火車站遺失護照）屬實。受理報案單位：臺北縣警察局三峽分
    局。發文日期九十年六月八日。文號：警刑護照字第０七四號」，並蓋上護照專
    用章，此有中華民國護照遺失作廢申請表一份在卷可稽（見偵查卷第十一頁）。
    被告復持此公文書，向外交部領事事務局申辦護照，此亦有外交部領事事務局九
    十年十一月十八日領（一）（九十）字第九０五二０四二二七四號函文及所附中
    華民國普通護照申請書與前開中華民國護照遺失作廢申請表各一份在卷可稽，被
    告雖辯稱其不懂法律不知如何辦理，才會聽信旅行社人員向警察局報案遺失云云
    ，惟被告既自承未曾遺失護照，明知自己無護照遺失之情，則對於未遺失護照不
    得向警察機關報案遺失一情當無不知之理，況證人李美英否認有叫被告去報遺失
    ，且縱旅行社人員叫被告辦理遺失報案，惟被告明知自己無護照遺失之情事，尚
    不得為護照遺失之申報，是被告所辯並不足採，本件事證明確，被告犯行堪以認
    定。
二、核被告所為，係犯刑法第二百十六條之行使同法第二百十四條之使公務員登載不
    實之文書罪，與刑法第一百七十一條第一項之未指明人犯誣告罪。其之使公務員
    登載不實文書低度行為部分，為行為之高度行為所吸收，不另論罪。其利用同興
    旅行社李美英向外交部領事事務局行使該公文書以申請補發新護照，為間接正犯
    ，被告所犯刑法第一百七十一條第一項未指明人犯誣告罪，雖未據檢察官明列於
    其聲請簡易判決處刑書之證據並所犯法條一欄內，然該部分之事實，已據檢察官
    載明於聲請簡易判決處刑書之犯罪事實欄中，且於上訴書亦已載明，其已起訴本
    院自應一併審理。又被告所犯刑法第一百七十一條第一項之未指明人犯誣告罪，
    於本院調查審理中，已自白該部分之犯罪事實，應依刑法第一百七十二條之規定
    減輕其刑。另被告所犯行使使公務員登載不實文書罪與未指明人犯之誣告罪二罪
    間，有方法結果之牽連關係，應從一重論以行使使公務員登載不實文書罪。再被
    告前曾因犯賭博案件，經臺灣板橋地方法院於八十五年一月十八日以八十四年易
    字第六三四四號判決判處有期徒刑四月確定，並於八十五年十二月七日易科罰金
    執行完畢，有本院被告全國前案紀錄表一份在卷可稽，其於五年內再犯本件最重
    本刑為有期徒刑以上之罪，為累犯，應依刑法第四十七條之規定加重其刑。
三、本件原審未綜合全案之事證，以不能證明被告犯罪，而為被告無罪之諭知，惟上
    揭分局已將含被告所表明之在桃園火車站遺失護照之不實情事等之報案屬實，發
    證明予被告持向外交部領事事務局申辦護照，是原判決此部分之論斷，尚有未洽
    ，復未審酌被告另構成刑法第一百七十一條第一項之未指明人犯之誣告罪，亦有
    未洽。檢察官上訴指摘原判決不當，為有理由，應由本院將原判決撤銷改判。爰
    審酌被告係因其護照有被人冒領之疑，為要辦護照出國一時心切，不尋正途，反
    向警察局誣指遺失護照，犯罪之動機、目的、手段、犯後復表悔意，犯罪情節輕
    微等一切情狀，從輕量處如主文所示之刑，並諭知易服勞役之折算標準。
據上論斷，應依刑事訴訟法第三百六十九條第一項前段、第三百六十四條、第二百九
十九條第一項前段，刑法第二百十六條、第二百十四條、第一百七十一條第一項、第
五十五條、第四十七條、第四十二條第二項，罰金罰鍰提高標準標準條例第一項前段
、第二條判決如主文。
本案經檢察官田炳麟到庭執行職務。
中      華      民      國     九十一   年      十一    月      十二    日
                              臺灣高等法院刑事第十七庭
                                  審判長  法  官  陳  正  雄
                                          法  官  許  錦  印
                                          法  官  許  宗  和
右正本證明與原本無異。
不得上訴。
                                          書記官  廖  艷  莉
中      華      民      國     九十一   年      十一    月      十八    日
附錄：本案論罪科刑法條全文
刑法第二百十六條行使第二百十條至第二百十五條之文書者，依偽造、變造文書或登
載不實事項或使登載不實事項之規定處斷。
刑法第二百十四條
明知為不實之事項，而使公務員登載於職務上所掌之公文書，足以生損害於公眾或他
人者，處三年以下有期徒刑、拘役或五百元以下罰金。( 罰金部分提高十倍 )
刑法第一百七十一條第一項：
未指定犯人，而向該管公務員誣告犯罪者，處一年以下有期徒刑、拘役或三百元以下
罰金。
